【裁判字號】    97,訴,231
【裁判日期】    970421
【裁判案由】    確認抵押權不存在
【裁判全文】
臺灣桃園地方法院民事判決        九十七年度訴字第二三一號
原      告  丁○○
訴訟代理人  簡長順  律師
被      告  渣打國際商業銀行股份有限公司
法定代理人  乙○○
訴訟代理人  甲○○
            丙○○
上列當事人間請求確認抵押權不存在事件，於民國九十七年四月
七日言詞辯論終結，本院判決如下：
    主      文
確認被告就第三人藍李梅所有坐落於桃園縣大園鄉○○段沙崙小
段第一四三七號土地全部，以被告為抵押權人，設定本金最高限
額抵押權新臺幣肆佰柒拾萬元，存續期間自民國八十二年七月三
日起一百十二年七月三日止之抵押權所擔保之債權於超過新臺幣
壹佰玖拾壹萬參仟伍佰柒拾元部分無優先受償權利。
訴訟費用由被告負擔。
    事實及理由
壹、程序方面：
    按確認法律關係成立或不成立之訴，非原告有即受確認判決
    之法律上利益者，不得提起之。民事訴訟法第二百四十七條
    第一項前段復定有明文。又所謂即受確認判決之法律上利益
    ，係指法律關係之存否不明確，原告主觀上認其在法律上之
    地位有不安之狀態存在，且此種不安之狀態，能以確認判決
    將之除去者而言，最高法院五十二年度台上字第一二四Ｏ號
    判例意旨可資參照。今原告提起本件訴訟，即業為被告所否
    認，並辯稱：系爭抵押權確實存在等語，而系爭抵押權之存
    否，影響原告就系爭第一四三七地號土地於拍賣後得否優先
    受償之額度，致其私法上有受損害之危險；又此項危險得以
    對於被告之確認判決除去之，故應認原告所提本件確認之訴
    ，有即受確認判決之法律上利益。
貳、實體方面：
一、原告主張：訴外人藍李梅於民國八十二年七月八日，將其所
    有坐落於桃園縣大園鄉○○段沙崙小段第一四三七號、第一
    三七三地號之土地二筆（下稱第一四三七號土地、第一三七
    三號土地），為被告設定本金最高限額新臺幣（下同）四百
    七十萬元之抵押權（下稱系爭最高限額抵押權），資為訴外
    人中華機械鑿井有限公司（下稱中華機械公司）向被告借款
    之擔保。嗣藍李梅復於八十六年五月三十日就上開二筆土地
    為原告設定三百萬元之抵押權，以為向原告借款同額債權之
    擔保。後上開二筆土地遭訴外人簡傳林聲請本院執行處查封
    ，則依民法第八百八十一條之十二第一項第六款，系爭最高
    限額抵押權應已於八十六年間確定；且被告於八十八年五月
    十八日，聲請本院執行處以八十八年度執字第七Ｏ四三號強
    制執行第一三七三號土地，則系爭最高限額抵押權至遲應亦
    已於斯時確定。又依民法第八百八十一條之十與第八百八十
    一條之十二第一項第二、三、五、六款，系爭最高限額抵押
    權就第一四三七號土地之抵押債權亦應已告確定，蓋系爭最
    高限額抵押權乃以上開二筆土地為共同擔保，故為同一債權
    ，依民法第八百八十一條之二與相關實務見解，被告僅於設
    定之本金最高限額四百七十萬元之範圍內，有優先受償之權
    利。而被告於上開八十八年度執字第七Ｏ四三號強制執行程
    序中，陳報其確定之抵押債權為三百五十萬元，並於第一三
    七三號土地拍賣受二百七十八萬六千四百三十元之分配後，
    僅餘一百六十萬七千一百四十三元之債權額；則被告之債權
    （含本金、利息與違約金）至多僅能在一百九十一萬三千五
    百七十元（計算式為：0000000-0000000=0000000） 範圍內
    ，就第一四三七號土地賣得價金優先受償。詎原告於本院九
    十五年度執字第二七四一六號強制執行程序中，聲請執行第
    一四三七號土地時，被告竟主張系爭最高限額抵押權之擔保
    範圍仍為四百七十萬元，致原告該強制執行聲請被駁回，為
    此而提起本訴，並聲明如主文所示。
二、被告則以：（一）藍李梅於八十二年七月間，提供第一四三
    七號土地、第一三七三號土地為中華機械公司向被告借款之
    擔保，依不動產抵押契約之主文約定，藍李梅提供之上開二
    筆土地，係擔保中華機械公司對被告現在及將來所負債務。
    嗣中華機械公司於八十五年九月間向被告分別借款三百五十
    萬元與九百五十萬元，則上開二筆土地即生擔保中華機械公
    司對被告所負債務之效力。（二）第一四三七號土地於本院
    九十五年度執字第二七四一六號強制執行事件執行拍賣時，
    被告依不動產抵押契約之約定與民法第八百八十一條之一第
    一項、八百八十一條之二規定，即可於最高限額抵押權範圍
    內，主張優先受償之權利。是被告於上開執行案件行使抵押
    權時，上開二筆土地所擔保被告對中華機械公司之債權始告
    確定，而非如原告主張於八十六年或八十八年間即告確定。
    （三）系爭最高限額抵押權所登記之權利價值既為四百七十
    萬元。則依不動產登記公示原則，不動產登記有絕對效力，
    被告行使系爭最高限額抵押權時得主張優先受償之範圍為四
    百七十萬元。是原告之訴為無理由，並聲明請求駁回原告之
    訴等語。
三、兩造不爭執事項：
（一）訴外人藍李梅於八十二年七月八日，將其所有第一四三七
      號、第一三七三號之二筆土地，為被告設定本金最高限額
      四百七十萬元之抵押權，用以擔保中華機械公司對被告之
      三百五十萬元、九百五十萬元借款債權後，復於八十六年
      五月三十日，以上開二筆土地為原告設定三百萬元之普通
      抵押權，用以擔保其與原告間之三百萬元借款債權。
（二）訴外人簡傳林於八十六年間執本院八十六年度全字第二七
      二三號假扣押裁定聲請指封上開二筆土地，經本院執行處
      於八十六年十月二十七日以八十六年度執全字第一九一八
      號強制執行事件執行完畢在案；又被告執本院所核發之八
      十七年促字第一Ｏ五八七號確定支付命令，於八十八年五
      月十八日聲請對藍李梅上開財產為強制執行結果（即本院
      八十八年度執字第七Ｏ四三號強制執行事件），上開第一
      三七三地號土地以三百七十四萬八千元之價格由第三人林
      慈炯承受後，被告以不爭執事項一後段所示中華機械公司
      負欠債務中之三百五十萬元，依強制執行法第三十四條第
      二項規定參與分配，而受償二百七十八萬六千四百三十元
      。
（三）原告於本院九十五年度執字第二七四一六號強制執行程序
      中聲請執行上開第一四三七地號土地，惟原告遭本院於九
      十六年七月二十九日以上開土地經鑑價後約值四百九十六
      萬零三百五十六元，經考量該地預估之土地增值稅約為八
      十八萬八千九百四十三元，及被告於九十六年一月十五日
      陳報其因系爭最高限額抵押權所擔保之債權額本金尚有一
      千零五萬七千四百七十九元，被告尚得就第一四三七號土
      地所賣得之價金優先受償四百七十萬元等情，前揭土地價
      值顯然不足清償優先債權及強制執行費用，而原告未依強
      制執行法第八十條之一第一項規定於受通知後七日內證明
      上開土地賣得價金有剩餘可能或指定超過該項債權及費用
      總額之拍賣最低價額為由，裁定駁回原告此部分執行之聲
      請。
四、原告主張因被告業自系爭最高限額抵押權之共同擔保物即第
    一三七三號土地處之拍賣價金優先獲償二百七十八萬六千四
    百三十元，則其就系爭最高限額抵押權之另一共同擔保物即
    第三人藍李梅所有第一四三七號土地將來之拍賣價金，應於
    超過一百九十一萬三千五百七十元範圍無優先受償權利等語
    ，業為被告所否認，並以事實及理由欄貳之二所載等語置辯
    。經查：
（一）按「修正之民法第八百八十一條之一至第八百八十一條之
      十七之規定，除第八百八十一條之一第二項、第八百八十
      一條之四第二項、第八百八十一條之七之規定外，於民法
      物權編修正施行前設定之最高限額抵押權，亦適用之。」
      ，民法物權編施行法第十七條定有明文。本件系爭最高限
      額抵押權之設定雖係在八十二年七月八日，惟依上開法文
      規定，兩造關於系爭最高限額抵押權之糾葛仍應適用九十
      六年三月二十八日修正公布，並於同年九月二十八日施行
      民法物權編關於最高限額抵押權之規定，先予敘明。
（二）最高限額抵押權者，乃債務人或第三人提供其不動產為擔
      保，就債權人對債務人一定範圍內之不特定債權，在最高
      限額內設定之抵押權，而債權人並得於限額內就該不動產
      賣得之價金優先受償，民法第八百八十一條之一第一項、
      第八百八十一條之二、第八百八十一條之十七準用同法第
      八百六十條規定可資參照。準此，不論共同擔保物是否係
      同時出賣抑或先後出賣，被告因系爭最高限額抵押權之設
      定，而就擔保物即上開第一四三七號、第一三七三號二筆
      土地賣得價金中得受優先受償者，應僅限於該限額即四百
      七十萬元。今被告既前於本院八十八年度執字第七Ｏ四三
      號強制執行事件中，已先就系爭抵押權擔保物中之第一三
      七三號土地拍賣所得價金，優先受償二百七十八萬六千四
      百三十元，則被告就因系爭抵押權之設定，而就剩餘之擔
      保物即第一四三七號土地之將來賣得價金中，自僅於一百
      九十一萬三千五百七十元範圍內有優先受償之權利，至逾
      上開範圍，縱被告所執之抵押債權仍高於一百九十一萬三
      千五百七十元者，亦無得優先受分配之權利。
五、綜上所述，原告關於被告業自系爭最高限額抵押權之共同擔
    保物即第一三七三號土地處之拍賣價金優先獲償二百七十八
    萬六千四百三十元，則其就系爭最高限額抵押權之另一共同
    擔保物即第三人藍李梅所有第一四三七號土地將來之拍賣價
    金，應於超過一百九十一萬三千五百七十元範圍無優先受償
    權利之主張，應屬有據，則其如主文第一項所示之請求為有
    理由，應予准許。
據上論結，本件原告之訴為有理由，依民事訴訟法第七十八條判
決如主文所示。
中    華    民    國   九十七   年   四   月  二十一  日
                          民事第四庭  法  官  石有為
以上正本，係照原本作成。
如對本判決上訴，須於判決送達後廿日內向本院提出上訴狀。
                                      書記官  劉寶霞
中    華    民    國   九十七   年   四   月  二十一  日


司法院資訊處製作；財團法人民間司法改革基金會備份。
